臺灣苗栗地方法院民事裁定　　　　　　　 99年度婚字第217號
原　　　告　蘇志峰
被　　　告　劉其嬌
上列當事人間婚姻無效事件，本院裁定如下：
    主  文
本件移送臺灣台中地方法院。
    理  由
一、按訴訟之全部或一部，法院認為無管轄權者，依原告聲請或
    依職權以裁定移送於其管轄法院，民事訴訟法第28條第1 項
    定有明文。次按婚姻無效之訴，專屬夫妻之住所地法院管轄
    ，但訴之原因事實發生於夫或妻之居所地者，得由各該居所
    地之法院管轄，民事訴訟法第568 條第1 項規定明確。又民
    事訴訟法第568 條第1 項前段所稱之「專屬夫妻之住所地」
    ，係指專屬夫妻「共同」住所地之法院而言，此觀該條項文
    字未規定為「專屬夫或妻之住所地」或「專屬夫、妻之住所
    地」，及該條項於民國75年修正時，特揭櫫「依民法第20條
    第2項 『一人不得同時有兩住所』之規定，夫妻住所必屬同
    一，亦即夫之住所即為妻之住所或妻之住所即為夫之住所，
    爰將第1 項『專屬夫或贅夫之妻之住所地』修正為『專屬夫
    妻之住所地』」為其立法理由，並參照民法第1002條「夫妻
    之住所，由雙方共同協議之；未為協議或協議不成時，得聲
    請法院定之。法院為前項裁定前，以夫妻共同戶籍地推定為
    其住所」之規定暨司法院大法官會議釋字第452 號解釋之意
    旨自明（最高法院95年台抗字第595 號裁定參照）。另依一
    定之事實，足認以久住之意思，住於一定之區域者，即為設
    定其住所於該地，為民法第20條所明定，是我國民法關於住
    所之設定，兼採主觀主義及客觀主義之精神，必須主觀上有
    久住一定區域之意思，客觀上有住於一定區域之事實，該一
    定之區域始為住所，故住所並不以登記為要件。而戶籍法為
    戶籍登記之行政管理規定，戶籍地址乃係依戶籍法所為登記
    之事項，戶籍地址並非為認定住所之唯一標準（最高法院93
    年度台抗字第393 號裁定參照）。
二、原告起訴原主張：兩造於民國92年4 月18日登記結婚，然被
    告婚後經常外出與中國籍友人遊玩，經原告溝通無效，被告
    於92年底突然離開台中市○○區○○路一段租屋處，尋獲後
    即遣返中國，即未再入境；自此兩造分居多年，爰依民法第
    1052條第1 項第5 款惡意遺棄規定及同條第2 項重大事由規
    定訴請准兩造離婚等語。嗣原告於99年11月30日具狀變更訴
    之聲明為「請求確認原告與被告間婚姻關係不存在」（惟並
    未敘明其事實及理由。原告又本院99年12月23日調查時，改
    稱：其與被告結婚時，原先一個婚姻是有效的，因為原先的
    婚姻結婚時未辦登記，離婚時亦未辦理登記，配偶欄是空白
    的，所以92年到大陸與被告結婚。其前妻於93、94年告訴其
    與另一名女子通姦，檢察官就通姦部分不起訴，但認為其有
    重婚（即與被告結婚之事實），故請求判決兩造之婚姻無效
    （不存在）等語。茲以原告變更後之事實為本件認定之事實
    。
三、查兩造於92年4 月18日在大陸地區登記結婚，當時其戶籍設
    立於「苗栗縣苗栗市清華里21鄰新興四巷23號」，惟其於同
    年5 月30日即遷址至「台中縣太平市（現改制為台中市太平
    區○○○路○段53巷35之3 號」等情，有原告提出之戶籍謄
    本1 份可稽。而原告於同年6 月間代理被告申請來台旅行證
    時，其申請書上載明原告之現住地及被告來台地址暨其電話
    均為「「台中縣太平市○○路○段53巷35之3 號」、「(04)
    25285084」，惟因被告於89年間未經許可入境，尚在禁止入
    境期間，故此次申請不予許可，是被告並無入境資料等情，
    此有本院依職權函請內政部入出境移民署於99年10月25日函
    檢附被告入出國日期紀錄、申請書等資料各1 份在卷可稽。
    依上開申請書上所載，兩造結婚後所約定之共同住所地，即
    上開「台中縣太平市○○路○段53巷35之3 號」，可以認定
    。原告於本院99年12月23日調查時亦坦承「當時被告如果被
    准許入境者，其等會住在該地方」等語。又依原告於92年間
    因其前妻告訴其妨害家庭案件偵查中，檢察官依據原告當時
    設籍之上開地址寄送傳票，亦據原告於92年7 月3 日親自用
    印收受該傳票，其並於同年月15日前來台灣苗栗地方法院檢
    察署應訊，更足以證明原告於該段期間確定係居住在上開太
    平市住處。另原告於該次訊問中除陳述其住所為上開地址外
    ，均未表明其有居住於苗栗縣之事實，此業據本院調閱該署
    92年度偵字第155 號妨害家庭案卷無誤，並有該案影印節本
    在卷可稽。雖原告其後未繼續到庭應訊，致遭檢察官予以通
    緝到案，惟依該案件告訴人，即其前妻於該案件歷次陳述，
    均稱其所得到之訊息，原告係與通姦對象居住在台中縣太平
    市等情。綜上所述，本件兩造結婚後，係約定以台中縣太平
    市上開地點為其等之共同住所，且原告於該段期間確係居住
    在該處。則上開共同住所自不得因被告事後無法入境台灣，
    而由原告單方面任意遷移、變更。從而，兩造之共同住所係
    在「台中縣太平市（即為台中市太平區）」，並不在本院轄
    區內。再兩造係在中國福建省宁德市公證結婚一事，有原告
    提出之結婚公證書影本可稽。是原告重婚之事實係發生在「
    中國福建省宁德市」，亦非在本院轄區內。是本院就本件原
    告主張之訴訟，並無管轄權。
四、原告向無管轄權之本院提起本件訴訟，顯係違誤。爰依職權
    將本件移送於有管轄權之台灣台中地方法院審理。
五、依民事訴訟法第28條第1 項，裁定如主文。
中    華    民    國   100    年    4     月    22    日
                  家事法庭法  官  潘進順
以上正本係照原本作成。
如不服本裁定應於送達後10日內向本院提出抗告狀，並繳納抗告
費新臺幣1,000元。
中    華    民    國   100    年    4     月    25    日
                          書記官  簡慶仁